臺灣臺北地方法院民事判決　九十年度重訴字第一七六六號
　　原　　　告　甲○○
　　　　　　　　丁○○
　　被　　　告　丙○○
　　訴訟代理人　乙○○
右當事人間塗銷抵押權登記事件，本院判決如左：
    主      文
被告應將坐落台北市○○區○○段二小段第二二六地號土地（面積貳仟零貳拾捌平方
公尺），於民國六十八年十月十八日以台北市古亭地政事務所六十八年景美字第一五
九○六○號收件（登記次序○○○一號）所為之抵押權設定登記予以塗銷。
訴訟費用由被告負擔。
原告假執行之聲請駁回。
    事      實
甲、原告方面
壹、聲明：
（一）、如主文第一項所示。
（二）、願供擔保，請准宣告假執行。
貳、陳述：
一、緣訴外人僑聯彩色印刷股份有限公司（以下稱僑聯公司）於民國六十八年十月間
    以其所有之台北市○○區○○段二小段第二二六地號土地為被告丙○○設定本金
    最高限額新台幣（以下同）四千萬元，存續期間自六十八年十月十七日起至六十
    九年十月十六日止，清償日為六十九年十月十六日，並經登記在案。嗣原告於七
    十年後陸續買受前揭萬隆段二小段第二二六號土地之部分應有部分，並登記為所
    有權人。唯訴外人僑聯公司與被告間並無任何實質債權債務關係，且前開抵押權
    存續期間早於六十九年十月十六日即已屆滿，該抵押權所擔保之債務迄今已逾十
    五年消滅時效期間，該抵押權又逾五年除斥期間而不實行，職是之故，被告之抵
    押權依民法第一百二十五條、第一百四十五條及第八百八十條規定早已消滅，詎
    原告於九十年四月二十六日函請被告塗銷其抵押權登記，未獲置理。被告抵押權
    消滅卻不塗銷，嚴重妨害原告所有權之圓滿行使，爰依民法第一百二十五條、第
    一百四十五條、第八百八十條、第七百六十七條中段及第八百二十一條之規定，
    訴請求被告塗銷抵押權登記如訴之聲明第一項所示。
二、本件系爭土地為台北市○○區○○段二小段第二二六地號土地，被告所稱同段第
    二二六之一、第二二七、第二二八地號三筆土地與本件無涉，且系爭土地上之抵
    押權實質上已消滅，被告卻拒不塗銷，不利於系爭土地於市場上之交易，任何第
    三人一見土地謄本上記載高額抵押權，即立刻拒絕購買或削價，嚴重妨害原告等
    人就土地之使用收益處分，被告稱原告行使所有權始終未受妨害云云等語，乃昧
    於市場交易之常情。
參、證據：提出土地登記謄本、律師函各一件為證。
乙、被告方面：
壹、聲明：原告之訴及假執行之聲請均駁回。
貳、陳述：
一、系爭土地係訴外人僑聯公司設定抵押權給被告做為清償債務之擔保，是因為被告
    曾經對訴外人大總建設股份有限公司（下大總公司）業務所產生的債務做保證，
    本件被告於八十三年間即向原債務人求償未獲回應，原告於取得土地所有權之時
    ，系爭土地已設定抵押權並經登記在案，原告自受該抵押權效力所及，其行使系
    爭土地所有權並未受有妨害。
二、本件系爭抵押權設定登記，債務人原提供台北市○○區○○段溪子口小段一三八
    之二、一三八之一○、一三九地號三筆土地，共同擔保四千萬元，而上開所提供
    之土地重測後變更為台北市○○區○○段二小段二二六、二二六之一、二二七、
    二二八四筆土地，其所有權已多次移轉，現土地所有權人已達二百零三人，非原
    告所稱之九十三人，原告所稱起訴者六十九名，僅占總人數約三分之一，其所選
    定之原告二人，即難謂受多數利害關係人之託付。
三、本件被告於八十三年間即向原債務人求償未獲回應，被告未實行抵押權係為維護
    公司形象，且顧忌所有權人二百餘人之所有權遭凍結，被告另已與多數之所有權
    人達成合意，由所有權人補償被告抵押債權未受清償之損失，非如原告所稱不予
    置理。
參、證據：提出土地建築改良物他項權利登記申請書、抵押權設定契約書、承諾書、
          協議書、明信片、交寄大宗函件存根各一件為證。
    理      由
一、按「所有人對於無權占有或侵奪其所有物者，得請求返還之。對於妨害其所有權
    者，得請求除去之。有妨害其所有權之虞者，得請求防止之。」、「各共有人對
    於第三人，得就共有物之全部為本於所有權之請求。但回復共有物之請求，僅得
    為共有人全體之利益為之。」民法第七百六十七條、第八百二十一條定有明文。
    又「為訴訟標的之權利，非數人共同不得行使者，固須數人共同起訴，原告之適
    格，始無欠缺。惟民法第八百二十一條規定，各共有人對於第三人得就共有物之
    全部為本於所有權之請求，此項請求權，既非必須由共有人全體共同行使，則以
    此為標的之訴訟，自無由共有人全體共同提起之必要。所謂本於所有權之請求權
    ，係指民法第七百六十七條所規定之物權的請求權而言，故對於無權占有或侵奪
    共有物者，請求返還共有物之訴，對於妨害共有權者，請求除去妨害之訴，對於
    有妨害共有權之虞者，請求防止妨害之訴，皆得由各共有人單獨提起。」亦經司
    法院著有院字第一九五○號解釋可資參照。本件原告提起本件訴訟，係請求被告
    塗銷抵押權登記，亦即請請求除去被告對渠等共有權之妨害，揆諸前揭說明，自
    無不合，尚無由共有人全體共同行使之必要，合先敘明。
二、本件原告起訴主張：訴外人僑聯公司於六十八年十月間以其所有之台北市○○區
    ○○段二小段第二二六地號土地，為被告丙○○設定本金最高限額四千萬元之抵
    押權，並經辦理登記，存續期間為六十八年十月十七日起至六十九年十月十六日
    止，唯上開期間訴外人僑聯公司與被告間並無任何實質債權債務關係，且前開抵
    押權存續期間早於六十九年十月十六日即已屆滿，該抵押權所擔保之債務迄今已
    逾十五年而罹於時效消滅，該抵押權又逾五年除斥期間而不實行，是被告之抵押
    權依法早已消滅，原告現為系爭土地共有人之一。被告抵押權消滅卻不塗銷，嚴
    重妨害原告所有權之圓滿行使，爰依民法第七百六十七條及第八百二十一條之規
    定，訴請求被告塗銷抵押權登記等情，被告則以：系爭土地當時訴外人僑聯公司
    設定抵押權給被告做為清償債務之擔保，是因為被告曾經對訴外人大總公司業務
    所產生的債務做保證，本件被告於八十三年間即向原債務人求償未獲回應，原告
    於取得土地所有權之時，系爭土地已設定抵押權並經登記在案，原告自受該抵押
    權效力所及，其行使系爭土地所有權並未受有妨害等語置辯。
三、按「當事人主張主張有利於己之事實者，就其事實有舉證之責任。」為民事訴訟
    法第二百七十七條所明定。又私文書，除他造於其真正無爭執者外，應由舉證人
    證明其真正，民事訴訟法第三百五十七條定有明文。又當事人提出之私文書必須
    真正而無瑕疵者，始有訴訟法之形式的證據力，此形式的證據力具備後，法院就
    其中之記載調查其是否與系爭事項有關，始有實質的證據力可言，亦經最高法院
    著有四十一年度臺上字第九七一號判例可資參照。經查：
（一）、本件系爭台北市○○區○○段二小段第二二六地號土地前於六十八年十月間
        曾由訴外人僑聯公司設定本金最高限額四千萬元抵押權與被告，存續期間為
        六十八年十月十七日起至六十九年十月十六日止，清償日為六十九年十月十
        六日，並經登記在案，嗣原告及其餘所有權人於七十年後陸續買受系爭土地
        之部分應有部分，並登記為所有權人等情，為兩造所不爭執，且有土地建築
        改良物他項權利登記申請書、抵押權設定契約書、土地登記簿謄本等件在卷
        可稽，自堪信為真實。
（二）、至原告主張：訴外人僑聯公司與被告間並無任何債權債務關係，且前開抵押
        權存續期間早於六十九年十月十六日即已屆滿，該抵押權所擔保之債務迄今
        已逾十五年消滅時效期間，該抵押權又逾五年除斥期間而不實行，被告之抵
        押權早已消滅等情，雖為被告所否認，辯稱：系爭土地當時是訴外人僑聯公
        司設定抵押權給被告做為清償債務之擔保，因為被告曾經對訴外人大總公司
        業務所產生的債務做保證云云，並提出承諾書、協議書為證，惟查，被告所
        提之承諾書、協議書之真正為原告所否認，依法應由舉證人（即被告）證明
        其真正，而被告既未舉證證明其提出之承諾書、協議書真正而無瑕疵，揆諸
        首揭說明，自難執之以為被告有利之證明。再者，依承諾書、協議書所載內
        容以觀：系爭土地係由訴外人徐兩傳欲提供設定抵押權予訴外人大總公司，
        以擔保二人買賣台北市○○段七三之二、七三之三兩筆土地之完整及如期自
        原地主處順利過戶一事，與被告辯稱：系爭土地當時是訴外人僑聯公司設定
        抵押權給被告做為清償債務之擔保云云（九十一年五月七日言詞辯論筆錄參
        照）相左，是被告所辯各語尚不足信為真實，此外，被告復未就其於抵押權
        存續期間對訴外人僑聯公司有擔保債權發生之有利於己之事實舉證以實其說
        ，是原告主張被告對訴外人僑聯公司並無擔保債權一節，自堪信為真正。
四、承前所述，本件系爭最高限額抵押權於六十九年十月十六日因期限屆滿而歸於確
    定時，既無擔保債權存在，而將來亦確定不再發生債權，是其原擔保之存續期間
    內所可發生之債權，已確定不存在，則依抵押權之從屬性，系爭抵押權於期限屆
    滿後自歸於消滅。然本件系爭抵押權雖因期限屆滿無擔保債權存在而消滅，唯依
    社會一般交易習慣，抵押權登記於土地客觀交換價值恆有負面影響，故此自屬對
    所有權之妨害，從而，原告本於所有權請求被告塗銷系爭土地之抵押權設定登記
    ，除去對其所有權行使之妨害，洵屬有據，應予准許。
五、至原告陳明願供擔保，聲請宣告假執行一節，茲按為執行名義之判決，係命債務
    人為一定之意思表示，不表示者，視為自判決確定時已為意思表示，強制執行法
    第一百三十條第一項定有明文，本件原告請求被告將系爭抵押權登記予以塗銷，
    即係請求命被告為塗銷抵押權之意思表示，此於判決尚未確定，固無執行之可言
    ，而日後判決確定時，則視為被告已為向主管機關為塗銷抵押權之意思表示，亦
    無待執行，是本件原告聲請供擔保宣告假執行，顯有未合，此部分之聲請應予駁
    回。
六、本件因事證已臻明確，兩造其餘攻擊、防禦方法及所為之立證，經核與判決之結
    果不生影響，無庸逐一論述，併予敘明。
七、結論：原告之訴為有理由，依民事訴訟法第七十八條，判決如主文。
中　　　華　　　民　　　國　　九十一　　年　　　五　　　月　　二十一　　日
                                      民事第六庭法      官　　周玫芳
右為正本係照原本作成
如對本判決上訴，須於判決送達後廿日內向本院提出上訴狀
中　　　華　　　民　　　國　　九十一　　年　　　五　　　月　　二十一　　日
　　　　　　　　　　　　　　　　　　　　　　　　法院書記官　　王朝枝
